---
author:
  - name: Ítalo Ramos Cegatta
    affiliation: University of São Paulo
    address: >
      First line
      Second line
    email: italocegatta@gmail.com
    url: http://italocegatta.github.io
  - name: Cristian Villegas
    affiliation: University of São Paulo
title:
  formatted: "comp3: um pacote em \\proglang{R} para índices de competição em árvores indivuais"
  plain:     "comp3"
  short:     "comp3: um pacote em \\proglang{R} para índices de competição em árvores indivuais"
abstract: >
  The abstract of the article.
keywords:
  formatted: [floresta, índice de competição, árvore individual, "\\proglang{R}"]
  plain: [floresta, índice de competição, árvore individual, R]
preamble: >
  \usepackage{amsmath}
output: rticles::jss_article
---

```{r setup, message=FALSE, warning=FALSE, include=FALSE}
library(tidyverse)
library(comp3)

theme_set(theme_bw(base_size = 11))
#theme_set(theme_update(legend.position = "top"))
```

# Introdução

A construção de modelos de crescimento é essencial para o planejamento florestal. Independente da abordagem do modelo, seja ele baseado em processo, empírico ou híbrido, o objetivo é representar o crescimento de árvores e povoamentos através de formulações matemáticas (BURKHART; TOMÉ, 2012).


O crescimento de árvores individuais é influenciado por fatores como idade, tamanho, microambiente, características genéticas e competição (TOMÉ, 1988). Os modelos que representam este crescimento podem ser construídos em função da idade, índice de sítio e o status competitivo, sendo este último o mais difícil de ser definido e mensurado quantitativamente (ZHANG; BURKHART; AMATEIS, 1996).


A competição pode ser definida pela interação entre indivíduos que competem por recursos e por esse motivo há redução de sobrevivência, crescimento e reprodução (BEGON; TOWNSEND; HARPER, 2006).


Entende-se que existem 3 motivos pelos quais se justificam o estudo da competição no componente arbóreo de uma floresta: (i) como suporte às decisões de manejo, onde informações facilmente coletadas em campo indicam o potencial de crescimento após uma interferência silvicultural; (ii) para entender qual a ordem e grandeza de influência de fatores como água, luz, densidade populacional e nutrientes no crescimento de uma árvore no povoamento; (iii) para a utilização de índices de competição em modelos de predição com estimativa acurada do incremento em diâmetro e altura das árvores (MORAVIE; DURAND; HOULLIER, 1999).


Em um modelo de crescimento de árvore individual, o índice de competição caracteriza o grau em que o espaço disponível para crescimento de uma planta é compartilhado pelas suas vizinhas (BURTON, 1993; RADTKE; WESTFALL; BURKHART, 2003). A avaliação da performance dos índices de competição é comumente realizada através da correlação do índice com o incremento em diâmetro, área basal e altura (DANIELS; BURKHART; CLASON, 1986). Diversos autores, ao modelar o crescimento e a produção, obtiveram ganhos na qualidade do ajuste ao incluir índices de competição no modelo (MORAVIE; DURAND; HOULLIER, 1999; SCHRÖDER; GADOW, 1999; SOARES; TOMÉ, 1999; CONTRERAS; AFFLECK; CHUNG, 2011; FRAVER et al., 2014)


É comum na literatura a classificação dos índices de competição em dois grupos: dependentes e independentes da distância (MALEKI; KIVISTE; KORJUS, 2015). Índices independentes da distância não necessitam das coordenadas das árvores, uma vez que são simples cálculos envolvendo variáveis do povoamento e da árvore-objeto. Já os dependentes da distância consideram as dimensões e localização parcial dos vizinhos competidores para o cálculo do índice. Para este índice, também é necessário um critério que define quais árvores são competidoras em relação a uma data árvore-objeto. (SOARES; TOMÉ, 1999; RIVAS et al., 2005).

# The comp3 package

O software R é um ambiente computacional para desenvolvimento de análises estatísticas e gráficas (R CORE TEAM, 2016). Esta linguagem dispõe de várias funções para análises de dados e ainda possibilita utilizar funções disponíveis em pacotes criados por outros usuários. O CRAN [identificar sigla], principal repositório de pacotes da linguagem R possui poucos pacotes direcionados para resolução de problemas da área florestal, com destaque para os pacotes *FAwR* e *lmfor*. O pacote *comp3* foi desenvolvido com o objetivo de disponibilizar funções que facilitam o cálculo de índices de competição de árvores individuais de um povoamento florestal. Estão implementados os principais índices de competição tanto para florestas plantadas quanto para florestas naturais. A concepção das funções do pacote sugere um fluxo de trabalho para o calculo dos índices, que envolve:

* criação de coordenadas locais para árvores que estejam dispostas em parcelas rigorosamente esquadrejada;

* delimitação da faixa de bordadura da parcela, que identifica as árvores como úteis para análise e as árvores de bordadura;

* determinação das árvores competidoras para cada árvore-objeto;

* cálculo de índices dependentes ou independentes da distância.

## Coordenadas locais

Caso o banco de dados não possua a disposição espacial das árvore, mas se sabe que as árvores da parcela amostral foram plantadas com extremo rigor e esquadrejamento, é possível criar um grid de referencia e assim gerar coordenadas locais para as árvores da parcela.


A Figura 1 exemplifica a criação de coordenadas para um conjunto de dados hipotéticos. Pretende-se criar as coordenadas x e y de 25 árvores que pertencem a uma parcela de 5 linhas por 5 plantas. A identificação de cada árvore é data pelo caminhamento em zig-zag. As funções *xcoord* e *ycoord* criam as coordenadas locais a partir do identificador da árvore, podendo ele ser numérico ou textual. É preciso especificar o arranjo de plantio e o número de linhas que a parcela possui. Por fim, é definido o início do caminhamento, podendo ser escolhido um dos quatro vértices da parcela. 

```{r ex_coord, echo=FALSE, fig.cap="Exemplo da construção de coordenadas locais para uma parcela amostral utilizando como referencia o caminhamento em zig-zag com início no vértice esquerdo inferior.", fig.height=6, fig.width=6, message=FALSE, dpi=400}
library(tidyverse)
library(comp3)

foo <- data_frame(id = 1:25) %>% 
  mutate(
    x = xcoord(x = id, xspacing =  2, ncol =  5, star = "left-bottom"),
    y = ycoord(x = id, yspacing =  2, ncol =  5, star = "left-bottom")
  ) 

foo %>% 
  ggplot(aes(x, y, label = id)) +
  geom_label(size = 4)
```


A identificação de árvores de borda é caracterizado como processo comum em experimentos agrícolas e florestais, pelo fato destas unidades amostrais sofrerem influência de meio externo à parcela de estudo. É possivel delimitar uma faixa de bordadura para garantir que as árvores estudadas estejam livres desta influência. A função *avaliable_tree* retorna, a partir das coordenadas e do tamanho da bordadura, um vetor lógico que identifica as árvores úteis (TRUE) e de borda (FALSE), como pode ser visto na Figura 2.


```{r ex_borda, echo=FALSE, fig.cap="Identificação das árvores de bordadura baseada em uma faixa de 2 unidade de coordenada local.", fig.height=6, fig.width=6, dpi=400}
foo %>% 
  mutate(borda = available_tree(x = x, y = y, border = 2)) %>% 
  ggplot(aes(x, y, label = id, color = borda)) +
  geom_point(size = 4) +
  labs(color = "Árvore útil") +
  scale_colour_manual(
    values = c("FALSE" = "#d95f02", "Objeto" = "#7570b3", "TRUE" = "#1b9e77")
  ) +
  theme(legend.position	= "top")
```


## Árvores competidoras

A determinação de uma árvore competidora ocorre somente nos índices de competição dependentes da distancia, uma vez que nos indices independentes da distância entende-se que todas as árvores da parcela contribui igualmente para o status competitivo do povoamento. O pacote fornece duas opções para a escolha do competidor, o primeiro delimita um raio de busca e seleciona todas as árvores que estão dentro desta faixa. A Figura 3 mostra 25 árvores hipotéticas, dispostas de maneira regular. A partir da árvore objeto, todas as árvores vizinhas que estiverem dentro do circulo com raio de 2,5 m são consideradas como competidoras. A determinação do raio de busca ou do número de arvores mais próximas é determinada pelo pesquisador e tem impacto relevante no cálculo dos índices dependentes da distância. 

```{r ex_comp, echo=FALSE, fig.height=6, fig.width=6, dpi= 400, fig.cap="Exemplo da seleção de competidores a partir de uma raio de busca definido."}

d1 <- data_frame(
  x = xcoord(1:25, xspacing = 2, ncol = 5, start = "left-bottom"),
  y = ycoord(1:25, yspacing = 2, ncol = 5, start = "left-bottom"),
  z = available_tree(x, y, 2)
)

d2 <- data_frame(x = 4, y = 4)

ggplot() +
  geom_spoke(data = d2, aes(x, y, angle = 45, radius = 3), linetype = "dashed") +
  geom_point(data = d1, aes(x, y, color = z), size = 4) +
  geom_point(data = d2, aes(x, y, color = "Objeto"), size = 4) +
  annotate(
    "path",
    x = 4+3*cos(seq(0,2*pi, length.out = 500)),
    y = 4+3*sin(seq(0,2*pi, length.out = 500))
  ) +
  annotate("text", x = 5.2, y = 5, label = "2,5 m") +
  labs(color = "Árvore", x = "x", y = "y") +
  scale_colour_manual(
    values = c("FALSE" = "#d95f02", "Objeto" = "#7570b3", "TRUE" = "#1b9e77"),
    labels = c("Não competidora", "Objeto", "Competidora")
  ) +
  theme(legend.position = "top")
```

O segundo método estabelece um rank de distância entre as árvores-objeto e suas possíveis competidoras através da função *search_nearest* e seleciona o número de árvores de acordo com o parâmetro especificado na função. Internamente, os dois métodos de seleção de competidores estão implementados nas funções dos índices dependentes da distância, dessa forma, após seleção dos competidores a expressão de cálculo de cada índice é aplicada somente para a árvore objeto e suas competidoras.

```{r ex_graph, echo=FALSE}
#with(foo, search_nearest(id, x, y, 2))
# Criar gráfico de redes em que cada node é uma árvore e os edges ligam os competidoes.

```

## Índices de competição

Foram implementados índices dependentes e independentes da distância. Cada índice, identificado com o nome do autor que o propôs, tem uma função própria e é calculado individualmente. Os índices independentes da distância necessitam obrigatoriamente do diâmetro das árvores e eventualmente da área da parcela amostral. Já os índices dependentes da distância exigem além do diâmetro, as coordenadas das árvores em um plano cartesiano e o método de seleção de competidores.

```{r, echo=FALSE}
# Falta!!
# 
# colocar a tabela com nome do indice, fonte e expressão de cálculo.
```

# Estudo de caso

O pacote *comp3* diponibiliza um banco de dados com medições sucessivas de um plantio experimental de *Eucalyptus*. Trata-se de um plantio clonal, implantado em 4 locais diferentes com extremo rigor silvicultural. A parcela de medição possui 8 linhas por 10 plantas, com arranjo de plantio de 3 x 3 m. Foram mensuradas em todas as árvores o diâmetro a 1,3 m, altura total, altura do início da copa e atributos qualitativos. A descrição completa pode ser vista na descrição do banco de dados em  `?eucalyptus`. A Tabela 1 mostra as médias das variáveis avaliadas em cada medição nos 4 sítios estudados.

```{r euc_medias, echo=FALSE}
eucalyptus %>% 
  group_by(site, area, age) %>% 
  summarise_at(vars(dbh, h, cbh), mean, na.rm=TRUE) %>% 
  mutate_at(vars(dbh, h, cbh), round, digits = 1) %>% 
  knitr::kable(
    format = "latex",
    caption = "Banco de dados *eucalyptus*, médias de diâmetro (dbh), altura (h) e altura do início da copa (cbh) de 7 medições em 4 sítios diferentes."
  )
```

Iniciando uma análise exploratória dos dados, podemos ver na Figura 4 o crescimento em área basal do clone nos 4 sítios. Pode-se notar que o crescimento a taxa de crescimento é semelhante entre os sítios, porém o patamar de produção de cada sítio se diferencia, podendo-se destacar o sítio 24 como o mais produtivo e o sítio 15 como o menos produtivo até os 50 meses de idade.

```{r cresc_g, echo=FALSE, fig.height=6, fig.width=6, dpi= 400, fig.cap="Área basal em função da idade para os 4 sítios estudados"}
summary <- eucalyptus %>%
  group_by(site, age) %>% 
  mutate(
    x = xcoord(x = tree, xspacing =  3, ncol =  8, star = "left-bottom"),
    y = ycoord(x = tree, yspacing =  3, ncol =  8, star = "left-bottom"),
    util = available_tree(x, y, 4),
    g = pi * dbh^2 / 40000 * (10000 / area),
    dead = cod %in% c(1,2)
  ) %>% 
  summarise(
    dbh = mean(dbh, na.rm =TRUE),
    g = sum(g, na.rm = TRUE),
    surv = (length(tree) - sum(dead)) / length(tree) * 100 
  )

ggplot(summary, aes(age, g, color = site %>% factor, group = site)) +
  geom_point() +
  geom_line() +
  labs(color = "Sítio", x = Idade~(anos), y = Área~basal~(m^2~ha^-1)) +
  theme(legend.position = "top")
```

Para o cálculo dos índices de competição, será criada as coordenadas locais para as árvores da parcela, bem como uma faixa de bordadura equivalente a duas linhas de plantio e duas plantas. O código e Figura  conforme indica a Figura 5.

```{r cria_base}
base <- eucalyptus %>% 
  group_by(site, age) %>% 
  mutate(
    x = xcoord(x = tree, xspacing =  3, ncol =  8, star = "left-bottom"),
    y = ycoord(x = tree, yspacing =  3, ncol =  8, star = "left-bottom"),
    available = available_tree(x, y, 6)
  ) 
```

```{r plot_base, echo=FALSE, fig.height=6, fig.width=6, dpi= 400, fig.cap="Disposição espacial das árvores na parcela amostral e identificação das árvores úteis e de bordadura."}
base %>%
  filter(site == 15, age == 1.2) %>% 
  ggplot(aes(x, y, label = tree, color = available)) +
    geom_point(size = 3) +
    geom_label(show.legend = F) +
    labs(color = "Árvore útil") +
    scale_colour_manual(
      values = c("FALSE" = "#d95f02", "Objeto" = "#7570b3", "TRUE" = "#1b9e77")
    ) +
    theme(legend.position = "top")
```

O cálculo dos índices é feito a seguir, onde são computados 4 índices dependentes da distância e 6 índices independentes da distância. Para os índices dependentes da distancia foi padronizada seleção de competidores pelo crítério das 6 árvores mais próximas da árvore-objeto. Também foi calculado o incremento corrente da sessão transversal de cada árvore, com o objetivo de correlacioná-la com os índices de competição.

```{r calc_indice, echo=FALSE}
base_index <- base %>%
  group_by(site, age) %>% 
  mutate(
    #g = pi * dbh^2 / 40000,
    daniels = dd_daniels(tree, x, y, dbh, search = "nearest", n = 6),
    hegyi = dd_hegyi(tree, x, y, dbh, search = "nearest", n = 6),
    alemdag = dd_alemdag(tree, x, y, dbh, search = "nearest", n = 6),
    martin = dd_martin(tree, x, y, dbh, search = "nearest", n = 6),
    corrona = di_corrona(dbh, area),
    steneker = di_steneker(dbh, area),
    vanclay = di_vanclay(dbh, area),
    wikoff = di_wikoff(dbh, area),
    hamilton = di_hamilton(dbh),
    lorimer = di_lorimer(dbh)
  ) %>%
  arrange(site, tree, age) %>% 
  group_by(site, tree) %>% 
  mutate(cai = c(0, diff(dbh))) %>% 
  ungroup()
```

A Figura 6 apresenta um gráfico de dispensão do valor calculado para cada índice em função do incremento em sessão transversal.Alguns índices foram sensíveis às árvores dominadas e tiveram resultados que podem prejudicar a relação com o incremento da árvore. Entretando, nesta primeira etapa, estão incluídas todas as árvores úteis do banco de dados, podendo melhorar a visualização após a diferenciação por sítio e idade.

```{r disp_indices, echo=FALSE, fig.height=6, fig.width=6, dpi= 400, fig.cap="Relação do índice calculado em função do incremento em diâmetro."}
base_index_sml <- base_index %>%
  filter(available == TRUE, cai > 0) %>% 
  select(site, age, tree, dbh, cai, daniels:lorimer) %>%
  gather(index, value, 6:15)

base_index_sml %>% 
  ggplot(aes(cai, value)) +
    geom_point(alpha = 0.4) +
    facet_wrap(~index, scales = "free") +
    labs(x = ~Incremento~em~diâmetro, y = ~Valor)

```

A primeira análise quantitativa será feita atravéz da correlação simples de Pearson entre o incremento em sessão transversal e o índice de competição. A corelação será calculada para cada sitio e idade, para ferificar qual índice possui maior consistência de correlação em função da idade.

```{r corr, echo=FALSE}
library(corrr)

base_corr <- base_index %>%
  filter(available == TRUE, age > 1.2) %>% 
  select(-c(area, available, x, y, tree, cod)) %>%
  group_by(site, age) %>%
  nest() %>%
  mutate(
    corr = map(data, correlate),
    corr_focus = map(corr, focus, cai)
  ) %>% 
  unnest(corr_focus) %>%
  filter(!rowname %in% c("g", "dbh", "h", "cbh", "cai_dbh"))
```

O resultado das correlações estão apresentados na Figura 7. É possível notar que em determinadas idades, todos os índices tem baixa correlação com o incremento em diâmetro, com destaque para as medições referentes as idade 33 e 45 meses do sítio 24, onde nenhum índice obteve correlação maior que 0,5. 

[buscar resultados de outros trabalhos para comparação]

```{r heatmap_corr, echo=FALSE, fig.height=6, fig.width=6, dpi= 400, fig.cap="Correlação linar de Pearson entre o índice de competição e o incremento do diâmetro para cada idade e sítio."}
base_corr %>% 
  mutate(good = cut(cai, breaks = c(-1, -0.7, 0, 0.7, 1))) %>% 
   #filter(good %in% c("(-1,-0.7]", "(0.7,1]")) %>% 
  ggplot(aes(factor(age), reorder(rowname, cai), fill = cai)) +
  geom_tile() +
  facet_wrap(~site, scales = "free") +
  labs(fill = ~Correlação, x = Idade~(meses), y = ~Índices) +
  scale_fill_gradient2(low = "blue", mid = "white", high = "blue") +
  theme(legend.position = "top")
```

```{r rank_corr, eval=FALSE, include=FALSE}
base_corr %>% 
  mutate(good = cut(cai, breaks = c(-1, -0.6, 0, 0.6, 1))) %>%
  filter(good %in% c("(-1,-0.6]", "(0.6,1]")) %>% 
  group_by(rowname, good) %>% 
  summarise(n = n()) %>% 
  arrange(-n)
```

Será feito uma breve análise dos 4 índices que obtiveram melhores resultados em termos de correlação com o incremento.

## 

```{r disp_steneker,  fig.height=6, fig.width=6, dpi= 400}
base_index_sml %>% 
  filter(index == "steneker") %>% 
  ggplot(aes(cai, value, color = age %>% factor)) +
    geom_point(alpha = 0.4) +
    facet_wrap(~site) +
    labs(x = ~Incremento~em~diâmetro, y = ~Valor)
```

```{r disp_alemdag,  fig.height=6, fig.width=6, dpi= 400}
base_index_sml %>% 
  filter(index == "alemdag") %>% 
  ggplot(aes(cai, value, color = age %>% factor)) +
    geom_point(alpha = 0.4) +
    facet_wrap(~site) +
    labs(x = ~Incremento~em~diâmetro, y = ~Valor)
```

```{r disp_hamilton,  fig.height=6, fig.width=6, dpi= 400}
base_index_sml %>% 
  filter(index == "hamilton") %>% 
  ggplot(aes(cai, value, color = age %>% factor)) +
    geom_point(alpha = 0.4) +
    facet_wrap(~site) +
    labs(x = ~Incremento~em~diâmetro, y = ~Valor)
```



```{r disp_daniels, fig.height=6, fig.width=6, dpi= 400}
base_index_sml %>% 
  filter(index == "daniels") %>% 
  ggplot(aes(cai, value, color = age %>% factor)) +
    geom_point(alpha = 0.4) +
    facet_wrap(~site) +
    labs(x = ~Incremento~em~diâmetro, y = ~Valor)
```
